【裁判字號】    92,台上,3441
【裁判日期】    920626
【裁判案由】    違反廢棄物清理法
【裁判全文】
最高法院刑事判決                              九十二年度台上字第三四四一號
    上  訴  人  甲○○
右上訴人因違反廢棄物清理法案件，不服台灣高等法院台中分院中華民國八十九年十
月十七日第二審判決（八十九年度上訴字第八七九號，起訴案號：台灣苗栗地方法院
檢察署八十八年度偵字第五七五四號），提起上訴，本院判決如左：
    主  文
原判決撤銷，發回台灣高等法院台中分院。
    理  由
本件原判決認定上訴人甲○○曾於民國八十五年間，因違反肅清煙毒條例案件，經台
灣士林地方法院於八十五年十月九日判處有期徒刑三年二月確定，執行至八十七年五
月二十九日假釋出獄，於假釋期間內受右興企業有限公司（以下簡稱右興公司）負責
人黃秀昌（未據起訴）僱用為司機，載運砂石等物。黃秀昌、上訴人均明知右興公司
及名鐵實業有限公司（以下簡稱名鐵公司）均未依法向苗栗縣政府領有廢棄物清除之
許可證或核備文件，黃秀昌竟以每台車新台幣（下同）八千元之價格，向源旭建材有
限公司（以下簡稱源旭公司，營業項目包括廢棄物處理）承運建築廢棄物，並與上訴
人基於犯意聯絡，於八十八年十一月六日上午，由上訴人駕駛右興公司所有靠行日亮
交通有限公司之ＯＢ｜七０七號營業曳引車，自台北縣三重市源旭公司載運碎磚塊、
鐵條、板模碎片、水泥塊等廢棄物，欲運往苗栗縣卓蘭鎮○○段四十九之二二地號案
外人湯連進之私人土地回填，以清除其所載運之廢棄物，嗣於同日上午十一時四十分
許，行經苗栗縣三義鄉鯉魚村台十三線大安溪口處時，為警攔檢而查獲等情。因而撤
銷第一審論處上訴人未依法領有廢棄物清除許可證或核備文件，從事廢棄物清除罪刑
之判決，改判論處上訴人共同未依法領有廢棄物清除許可證或核備文件，從事廢棄物
清除罪刑，固非無見。
惟查：(一)、刑事訴訟法第一百六十四條規定，證物應示被告，令其辨認，如係文書而
被告不解其意義者，應告以要旨。是採為判決基礎之證據資料，必須經過調查程序，
而顯出於審判庭者，始與直接審理主義符合，否則其所踐行之訴訟程序，即屬違背法
令。又卷宗內之筆錄及其他文書可為證據者，應向被告宣讀或告以要旨；審判長每調
查一證據畢，應詢問被告有無意見，復為刑事訴訟法第一百六十五條第一項、第一百
七十三條第一項所明定。而審判期日之訴訟程序，專以審判筆錄為證。原判決理由一
說明採證人黃秀昌於原審法院及證人鄭立山、邱瑋基、楊秀珠等之證述，並卷附苖栗
縣三義鄉公所稽查組違反廢棄物清理法案件處分通知單、苗栗縣政府八十九年二月三
日八九府環三字第０００七九號函等證據為判決之基礎，但依原審審判筆錄之記載，
並無有關原審法院於審判期日將該等證據資料，逐一向上訴人提示給予閱覽或向其宣
讀或告以要旨之記載，難認前開證據資料已依法踐行調查程序，顯現於審判庭，給予
上訴人辯解機會，原審遽採為判決之基礎，已有可議。(二)、有罪之判決書，對被告有
利之證據不採納者，應說明其理由，為刑事訴訟法第三百十條第二款所明定。故有罪
判決書對於被告有利之證據，如不加採納，必須說明其不予採納之理由，否則即難謂
無判決不備理由之違誤。是事實審法院應於審判期日就被告否認犯罪所為有利之辯解
事項與證據，予以調查，而於有罪判決理由內詳加論列，否則率行判決，即屬於法有
違。上訴人始終否認有犯罪之故意，於原審辯稱上訴人不知所載運之廢棄物有違反廢
棄物清理法之規定，完全係依照僱用公司之指示所為，當時公司負責人黃秀昌曾交付
處理憑證及名鐵公司執照、營利事業登記證影本等相關文件，上訴人以為係合法而載
運，並無犯罪之故意。茍上訴人知道所載運之廢棄物係政府禁止之違法行為，絕不可
能在白天從台北載運至苗栗，並選擇有檢查哨管制之處傾倒而自投羅網等語（原審卷
第一四一、一四二頁）。原審對於上訴人此項有利之辯解，未詳加調查採納，復未敘
明不予調查採納之理由，亦有可議。(三)、上訴人行為後，廢棄物清理法業於九十年十
月二十四日修正公布，將原第二十二條第二項第四款：「有左列情形之一者，處一年
以上五年以下有期徒刑，得併科一百萬元以下罰金」、「四未依第二十條規定領有廢
棄物清除、處理許可證或核備文件，從事廢棄物貯存、清除、處理，或未依廢棄物清
除、處理許可證或核備文件內容貯存、清除、處理廢棄物者。」修正為第四十六條第
一項第四款：「有下列情形之一者，處一年以上五年以下有期徒刑，得併科新台幣三
百萬元以下罰金」、「四、未依第四十一條第一項規定領有廢棄物清除、處理許可文
件，從事廢棄物貯存、清除、處理，或未依廢棄物清除、處理許可文件內容貯存、清
除、處理廢棄物。」原判決不及為新舊法之比較適用，亦屬無可維持。上訴意旨指摘
原判決不當，尚非全無理由，應認有撤銷發回更審之原因。
據上論結，應依刑事訴訟法第三百九十七條、第四百零一條，判決如主文。
中      華      民      國    九十二    年      六      月    二十六    日
                              最高法院刑事第三庭
                                  審判長法官  董  明  霈
                                        法官  林  茂  雄
                                        法官  王  居  財
                                        法官  張  祺  祥
                                        法官  池  啟  明
      右正本證明與原本無異
                                              書  記  官
中      華      民      國    九十二    年      七      月      四      日


司法院資訊處製作；財團法人民間司法改革基金會備份。
